臺灣彰化地方法院刑事判決
111年度訴字第678號
公  訴  人  臺灣彰化地方檢察署檢察官
被      告  蔡孟傑


            詹許煒




上列被告等因妨害秩序等案件，經檢察官提起公訴（110年度少
連偵字第170號），本院判決如下：
    主    文
蔡孟傑、詹許煒被訴在公共場所聚集三人以上攜帶兇器下手實施
強暴罪部分均無罪；被訴傷害罪部分均公訴不受理。
    理    由
壹、無罪部分
一、公訴意旨略以：
    緣被告蔡孟傑與告訴人鐘賀民有債務糾紛。被告蔡孟傑、詹
    許煒及共犯少年柯○○（民國92年12月生，真實姓名年籍詳卷
    ，業由警方移送臺灣彰化地方法院少年法庭審理）共同基於
    在公共場所聚集三人以上下手實施強暴之犯意連絡，由被告
    蔡孟傑於110年8月30日晚間某時，邀約被告詹許煒及共犯少
    年柯○○一同前往坐落在彰化縣○○市○○路○段000巷000○00號之
    土地公廟（下稱本件土地公廟）向告訴人討債。詎被告蔡孟
    傑、詹許煒及共犯少年柯○○均明知本件土地公廟為公共場所
    ，如意圖施暴而在此聚集三人以上，將使公眾對公共秩序之
    信賴產生動搖，仍意圖施暴而共同基於在公共場所聚集三人
    以上施強暴之犯意聯絡，由被告蔡孟傑於翌日（即31日）凌
    晨1時35分許，駕駛車牌號碼000-0000號租賃小客車搭載被
    告詹許煒及共犯少年柯○○，一同前往本件土地公廟向告訴人
    討債，未果後，被告蔡孟傑旋即將所攜帶足供兇器使用之小
    鐵管（未扣案）分與被告詹許煒及共犯少年柯○○後，3人即
    持小鐵管毆打告訴人，致其受有左背嚴重挫傷瘀血20x20公
    分、左上臂挫傷瘀血皮下血腫15x10公分、左大腿挫傷5x3公
    分、左小腿挫傷5x3公分之傷害（傷害部分業經撤回告訴，
    詳後述），因認被告蔡孟傑、詹許煒涉犯在公共場所聚集三
    人以上攜帶兇器下手實施強暴罪嫌等語。
二、公訴人認為被告2人涉犯上開犯行，係以被告2人於警詢及偵
    訊中之供述、證人即共犯少年柯○○及告訴人於警詢及偵訊鐘
    之指述、現場照片、監視錄影器畫面翻拍照片及告訴人之信
    生醫院診斷證明書等證據為主要論據。
三、按犯罪事實應依證據認定之，無證據不得認定犯罪事實，又
    不能證明被告犯罪者，應諭知無罪之判決，刑事訴訟法第15
    4條第2項、第301條第1項分別定有明文。而認定不利於被告
    之事實，須依積極證據，苟積極之證據本身存有瑕疵而不足
    為不利於被告事實之認定，即應為有利於被告之認定，更不
    必有何有利之證據，而此用以證明犯罪事實之證據，猶須於
    通常一般人均不至於有所懷疑，堪予確信其已臻真實者，始
    得據以為有罪之認定，倘其證明尚未達到此一程度，而有合
    理性之懷疑存在，致使無從為有罪之認定，即應為無罪之判
    決。再檢察官就被告犯罪事實，應負舉證責任，並指出證明
    之方法。因此，檢察官對於起訴之犯罪事實，應負提出證據
    及說服之實質舉證責任。倘其所提出之證據，不足為被告有
    罪之積極證明，或其指出證明之方法，無從說服法院以形成
    被告有罪之心證，基於無罪推定之原則，自應為被告無罪判
    決之諭知。　
四、被告二人固均坦承檢察官所起訴在公共場所聚集三人以上攜
    帶兇器下手實施強暴罪部分，然被告之自白，不得作為有罪
    判決之唯一證據，仍應調查其他必要之證據，以察其是否與
    事實相符，刑事訴訟法第156條第2項規定參照。經查：
　㈠聚眾妨害秩序罪之不法非難核心，應在於數行為人集體施強
    暴脅迫後，可得認定該群眾可能陷於集體情緒失控，不排除
    該聚集眾人會攻擊原定對象的周邊不特定他人，始有刑法管
    控之正當性。立法者固然採取抽象危險犯之立法模式，透過
    「施強暴脅迫於原定攻擊對象」，即進一步推定群眾會產生
    周邊不特定他人之危險性。然透過抽象危險犯的立法假定，
    本質上會高度前置犯罪，並在欠缺充分指標的情況下，基於
    立法者的推定而讓未真正引發危險性的行為人入罪。為避免
    此一現象，有力見解乃透過「適性犯」之觀點，強調立法者
    規範之定型構成要件行為，不能僅只依法條字面上之要求，
    還必須具體判斷該行為實行同時，已達刑法正當性依據之危
    險屬性。亦即，當行為人「聚眾而施強暴脅迫行為」，群體
    的狀態必須要有：⑴展露出集體情緒加劇失控的可能性；及⑵
    群眾因上述失控情緒而有攻擊不特定周邊他人之可能性時，
    始足成立。且該兩項可能性必須要有明確的證據可資證明，
    也就是必須由檢察官證明以上2點始可。因此，若是相反的
    情況，例如：⑴數人聚集於公共場所，施用強暴脅迫行為攻
    擊特定被害人，其目的單純出於報復或尋仇，且有特定計劃
    ，客觀上無任何證據足以認定會造成眾人情緒失控；⑵其攻
    擊意向目標極為明確，根本不存在攻擊周邊他人之可能性；
    ⑶數人在公共場所聚集，但該公共場所並無周邊可能被進一
    步攻擊的潛在他人者，則行為人所實行的強暴、脅迫，即不
    存在「適於產生不特定他人受攻擊的危險性」，自不成罪。
　㈡而就此，最高法院亦以110年度台上字第6191號刑事判決表示
    略以：本罪既係重在公共安寧秩序之維持，故若其實施強暴
    脅迫之對象，係對群眾或不特定人為之，而已造成公眾或他
    人之危害、恐懼不安致妨害社會秩序之安定，自屬該當。惟
    如僅對於特定人或物為之，基於本罪所著重者係在公共秩序
    、公眾安全法益之保護，自應以合其立法目的而為解釋，必
    其憑藉群眾形成的暴力威脅情緒或氛圍所營造之攻擊狀態，
    已有可能因被煽起之集體情緒失控及所生之加乘效果，而波
    及蔓延至周邊不特定、多數、隨機之人或物，以致此外溢作
    用產生危害於公眾安寧、社會安全，而使公眾或不特定之他
    人產生危害、恐懼不安之感受，始應認符合本罪所規範之立
    法意旨。如未有上述因外溢作用造成在該場合之公眾或他人
    ，產生危害、恐懼不安，而有遭波及之可能者，即不該當本
    罪之構成要件等語，即揭櫫相同之法理。
　㈢查本件土地公廟即案發地點，地處偏僻，附近並無其他住家
    存在，此經本院當庭勘驗google街景明確（見本院卷第103
    頁），並有本院列印之該處附近照片4幀與檢察官當庭提出
    之google地圖1份與附近照片7張可考（見本院卷第107頁至
    第113頁、第155頁至第169頁）。而證人即告訴人於本院審
    理時並證稱：該處偏僻，伊平時與朋友3、4人會在半夜至該
    處聚會，因為這樣比較不會吵到人家。而當天案發前2小時
    左右（即30日夜間11時許），伊先到本件土地公廟，因朋友
    尚未到，所以伊在該處玩手機。伊不知道被告2人為何知道
    伊在該處，被告2人對伊為本案行為時，除了被告2人及少年
    柯○○外就只有伊1人，伊朋友是在案發後約半小時才到現場
    。又檢察官提供之照片固然顯示有車輛停放，那是因為該處
    有工地，但到晚上車輛都不在了。又檢察官提供之照片中，
    在本件土地公廟附近，固然有一鐵皮屋，但係做倉庫使用。
    晚上那邊沒有車輛進出，廟裡也沒有停車，就只有空地等語
    明確（見本院卷第135頁至第145頁）。則依此可知，本件被
    告2人加上共犯少年柯○○固然在本件土地公廟毆打告訴人，
    但該單純之攻擊狀態，依當時案發地之客觀情況，並無憑藉
    群眾形成的暴力威脅情緒或氛圍煽起集體情緒失控，而波及
    蔓延至周邊不特定、多數、隨機之人或物，以致外溢作用產
    生危害於公眾安寧、社會安全之情形。且亦可謂完全符合前
    述：⑴數人聚集於公共場所，施用強暴脅迫行為攻擊特定被
    害人，其目的單純出於報復或尋仇，且有特定計劃，客觀上
    無任何證據足以認定會造成眾人情緒失控；⑵其攻擊意向目
    標極為明確，根本不存在攻擊周邊他人之可能性；⑶數人在
    公共場所聚集，但該公共場所並無周邊可能被進一步攻擊的
    潛在他人，即行為人所實行的強暴、脅迫，並不存在「適於
    產生不特定他人受攻擊的危險性」之情形。
五、綜上言之，本件就被告2人被訴在公共場所聚集三人以上攜
    帶兇器下手實施強暴罪部分，依據檢察官所舉出之證據以及
    案發地點之現場狀況，不能積極證明有憑藉群眾形成的暴力
    威脅情緒或氛圍煽起集體情緒失控，而波及蔓延至周邊不特
    定、多數、隨機之人或物，以致外溢作用產生危害於公眾安
    寧、社會安全之情形，因之即不能認為構成該罪，依據前揭
    所示之法則，即應對其等此部分起訴為無罪判決之諭知，以
    昭審慎。
貳、公訴不受理部分
一、公訴意旨另以：被告2人所為如壹、一、公訴意旨欄所載之
    與共犯少年柯○○前往本件土地公廟，共同以未扣案之小鐵管
    毆打告訴人，造成告訴人受有左背嚴重挫傷瘀血20x20公分
    、左上臂挫傷瘀血皮下血腫15x10公分、左大腿挫傷5x3公分
    、左小腿挫傷5x3公分之傷害。因認被告2人尚涉有刑法第27
    7條第1項之傷害罪嫌等語。
二、按告訴乃論之罪，告訴人於第一審辯論終結前得撤回其告訴
    ；告訴經撤回者，應諭知不受理之判決，刑事訴訟法第238
    條第1項、第303條第3款分別定有明文。
三、查本件告訴人告訴被告2人傷害案件，經檢察官提起公訴，
    認被告涉犯刑法第277條第1項之傷害罪，依同法第287條前
    段之規定須告訴乃論。茲因被告2人與告訴人成立調解，並
    經告訴人具狀撤回告訴，此有刑事撤回告訴狀1紙（見本院
    卷第85頁）附卷可稽，雖起訴書認被告2人所涉之傷害及在
    公共場所聚集三人以上攜帶兇器下手實施強暴等罪嫌，係屬
    想像競合犯之裁判上一罪關係，然被告2人所涉在公共場所
    聚集三人以上攜帶兇器下手實施強暴罪部分，既經本院認應
    為無罪之諭知，業如前述，而與被告2人所涉傷害罪嫌部分
    不生審判不可分之關係，自應就被告2人涉嫌傷害罪部分為
    不受理之諭知。
據上論斷，應依刑事訴訟法第301條第1項、第303條第3款，判決
如主文。　　
本案經檢察官何昇昀提起公訴，檢察官鄭安宇到庭執行職務。　
　
中　　華　　民　　國　　111 　年　　9 　　月　　15　　日
            刑事第一庭    審判長法官  廖健男
                          法      官  林慧欣
                          法      官  胡佩芬　
以上正本證明與原本無異。
如不服本判決應於收受判決後20日內向本院提出上訴書狀，並應
敘述具體理由。其未敘述上訴理由者，應於上訴期間屆滿後20日
內向本院補提理由書(均須按他造當事人之人數附繕本)「切勿逕
送上級法院」。
告訴人或被害人如對本判決不服者，應具備理由請求檢察官上訴
，其上訴期間之計算係以檢察官收受判決正本之日期為準。
中　　華　　民　　國　　111 　年　　9 　　月　　15　　日
                          書  記  官  蔡雲璽